【裁判字號】    98,訴,111
【裁判日期】    981228
【裁判案由】    拆屋還地等
【裁判全文】
臺灣宜蘭地方法院民事判決               98年度訴字第111號
原      告  戊○○
訴訟代理人  張麗玉律師
被      告  丙○○
            乙○○
            甲○○
共      同
訴訟代理人  李秋銘律師
複  代理人  黃金亮律師
被      告  丁○○
上列當事人間拆屋還地等事件，本院於民國98年12月9日言詞辯
論終結，判決如下：
    主  文
原告之訴及假執行之聲請均駁回。
訴訟費用新台幣壹萬參仟柒佰捌拾伍元由原告負擔。
    事  實  及  理  由
甲、程序方面：
    本件被告丁○○經合法通知，未於言詞辯論期日到場，核無
    民事訴訟法第386條所列各款情形，爰依原告之聲請，由其
    一造辯論而為判決。
乙、實體方面：
一、原告起訴主張：
(一)、緣坐落宜蘭縣冬山鄉○○段100地號土地（91年11月2日重測
    前為冬山鄉○○段505之4地號，下稱系爭土地）所有權全部
    ，為原告戊○○所有，此有土地登記簿謄本可稽（原証一號
    ）。現存於上開土地上門牌號碼宜蘭縣冬山鄉○○路108號
    如后附圖及訴之聲明第1項所示未辦理保存登記之建物房屋
    為被告丙○○所出資興建。被告丙○○所有門牌號碼宜蘭縣
    冬山鄉○○路108號如后附圖所示建物房屋占有原告之上開
    土地，前經台灣宜蘭地方法院92年度訴字第214號、台灣高
    等法院94年度上易字第235號民事確定判決及台灣高等法院
    95 年度再易字第73號民事判決認定占有使用之法律關係為
    使用借貸契約（原證二號）。
(二)、惟有關台灣高等法院94年度上易字第235號拆屋還地事件確
    定判決之訴訟標的法律關係為民法第767條物上請求權，而
    高院判決理由雖認被告丙○○與原告間就系爭土地存有使用
    借貸之法律關係，惟此項判決理由究非訴訟標的之判決，於
    法並無既判力，合先敘明。又「按學說上所謂之『爭點效』
    ，係指法院於確定判決理由中，對訴訟標的以外當事人所主
    張或抗辯之重要爭點，本於兩造辯論之結果所為之判斷結果
    ，除有顯然違背法令，或當事人提出新訴訟資料足以推翻原
    判斷之情形外，於同一當事人間，就與該重要爭點有關之他
    訴訟，不得再為相反之主張，法院亦不得作相異之判斷而言
    ，其乃源於訴訟上之誠信原則及當事人公平之訴訟法理而來
    。是『爭點效』之適用，除理由上之判斷具備『於同一當事
    人間』、『非顯然違背法令』及『當事人未提出新訴訟資料
    足以推翻原判斷』等條件外，必須該重要爭點，在前訴訟程
    序已列為足以影響判決結果之主要爭點，經兩造各為充分之
    舉證，一如訴訟標的極盡其攻擊、防禦之能事，並使當事人
    適當而完全之辯論，由法院為實質上之審理判斷，前後兩訴
    之標的利益大致相同者，始應由當事人就該事實之最終判斷
    ，對與該重要爭點有關之他訴訟負結果責任，以符民事訴訟
    上之誠信原則。」（參最高法院96年台上字第307號判決要旨
    ），台灣高等法院94年度上易字第235號民事確定判決理由中
    有關使用借貸法律關係之認定，有如后所述之判決顯然違背
    法令情事，故應無爭點效之適用。
(三)、按法律行為違反禁止規定者，有直接違反與間接違反兩種型
    態，以間接方法違反或以迂迴方式逃避禁止規定者，稱為脫
    法行為。查，有關農業用地興建農舍，依實施都市計畫以外
    地區建築物管理辦法（民國69年10月3日內政部修正發布）
    第3條規定：「實施都市計畫以外地區，一至八等則田地目
    土地，除土地所有權人興建自用農舍外，一律不准建築……
    」及第4條規定：「申請興建自用農舍之起造人，應具有自
    耕農身分，其建築總樓地板面積不得超過四百九十五平方公
    尺，其建築面積不得超過耕地面積百分之五，建築物高度不
    得超過三層樓並不得超過一○‧五公尺，但最大基層建築面
    積不得超過三百三十平方公尺。前項自用農舍，得免由建築
    師設計、監造或營造業承造。起造人逕向縣（市）主管建築
    機關申請建造執照時，應檢附土地登記總簿謄本、地籍圖謄
    本、土地權利證明文件、建築物平面略圖（比例尺不得小於
    二百分之一）、立面略圖（比例尺不得小於二百分之一）、
    配置圖（比例尺不得小於一千二百分之一）及位置圖。但原
    有農舍之修建、改建或增建面積在四十五平方公尺以下之平
    房，得免申請建築執照。選用主管建築機關製訂之標準建築
    圖樣得免附建築物平面及立面圖」（原證七號）。查前案台
    灣高等法院94年度上易字第235號民事確定判決認被告丙○○出資所建系爭房屋占有使用系爭土地之權源為使用借貸之
    法律關係，其理由係以「系爭建物一樓，於64年間，係用蔡
    聖賢名義申請建築執照、使用執照，俟房屋建造完成，始以
    買賣為由，登記為上訴人乙○○名義，有卷附使用執照、買
    賣所有權移轉契約書、門牌證明書各一件可稽（見本院卷第
    222至224頁）。又65年間，上訴人丙○○於系爭土地上加蓋
    2樓房屋，因未申請建築執照，致房屋建造完成，無法辦理
    建物所有權第一次登記（即保存登記），乃商請羅茂慶之同
    意，借用羅茂慶之名義補辦建築執照及使用執照，俟使用執
    照核發之後，再以買賣為原因辦理過戶與上訴人丙○○所指
    定之子邱明禮名下所有，亦有卷附之買賣契約書一件（見本
    院卷第226頁），及本院向宜蘭縣冬山鄉公所調取之羅茂慶
    71年10月27日申請興建農舍（冬山鄉廣興村47-14號，原興
    安段505-4地號）之全案卷宗可稽。」為認定依據，依該判
    決理由所述，原告父親羅茂慶與被告丙○○顯係為規避上開
    農業用地興建農舍之規定，以規避迂迴方式，同意以原告父
    親羅茂慶名義為農舍之申請，但實際上卻由被告丙○○出資
    興建農舍，進而就系爭農地成立使用借貸契約，達成所逃避
    禁止之上開法令規定，令被告丙○○得合法使用農舍目的，
    足認原告父親羅茂慶與被告丙○○間就農地使用借貸契約，
    應屬脫法行為，於法無效。
(四)、另查，按大法官會議釋字第135號解釋「民刑事訴訟案件下
    級法院之判決，當事人不得聲明不服而提出不服之聲明，或
    未提出不服之聲明而上級法院誤予廢棄或撤銷發回更審者，
    該項上級法院之判決及發回更審後之判決，均屬重大違背法
    令，固不生效力，惟既具有判決之形式，得分別依上訴、再
    審、非常上訴及其他法定程序辦理。」意旨，前開台灣高等
    法院94年上易字第235 號民事確定判決所為認定系爭農地使
    用借貸契約，有違前揭實施都市計畫以外地區建築物管理辦
    法第3條、第4條之強制禁止規定，所為判決應屬重大違背法
    令，不生實體上效力，鈞院應不受該判決所認使用借貸契約
    之拘束。則原告父親羅茂慶與被告丙○○間就系爭農地之使
    用借貸契約既為脫法行為，依法無效，被告丙○○所有房屋
    占用系爭土地即為無權占有，原告得依民法第767條規定請
    求被告拆屋還地及遷讓。
(五)、退一步言，設該確定判決理由所認之農地使用借貸契約為有
    效，則本件原告起訴主張被告丙○○違反民法第472條第2款
    規定，已依法終止兩造間之使用借貸契約，被告等人就系爭
    土地已無合法占有權源，原告自得依民法第767條規定訴請
    被告拆屋還地及遷讓：
１、按借用人違反約定或依物之性質而定之方法使用借用物，或
    未經貸與人同意，允許第三人使用者，貸與人得終止契約，
    民法第472條第2款定有明文。次按「使用借貸契約為無償契
    約，原屬貸與人與使用人之特定關係，除當事人另有特約外
    ，自無移轉其權利於第三人之可言。倘借用人未經貸與人同
    意，擅將借用物轉讓第三人使用者，貸與人自得終止契約」
    （參最高法院49年台上字第381號判例要旨）。
２、查原告所有坐落宜蘭縣冬山鄉○○段100地號土地前經台灣
    高等法院94年度上易字第235號民事判決認定係借貸予被告
    丙○○使用，而該土地為農地，依法僅得供作農舍使用，不
    得為營業用途，又被告所有房屋於申請建造執照及經宜蘭縣
    冬山鄉公所核發之使用執照亦載明各層用途均為農舍（原證
    三號），詎被告丙○○竟違法將該房屋作為「廣興土地行政
    代書事務所」之營業使用，此有照片可證（原證四號），顯
    已違反僅同意為農舍使用之借用約定及依物之性質而定之方
    法僅可作農舍使用借用物。另查，被告丙○○未經原告同意
    ，擅自將上開土地及房屋提供予第三人即被告丁○○作為不
    動產估價師之營業處所使用，亦有原證四號照片及宜蘭地方
    法院民事執行處鑑定人名冊可稽（原證五號），乃被告丙○○顯有未經貸與人即原告同意允許第三人使用借用土地之情
    事，原告業依民法第472條第2款規定於98年3月5日以台北光
    武郵局第404號存證信函向被告丙○○終止坐落宜蘭縣冬山
    鄉○○段100地號土地之使用借貸契約（原證六號），則被
    告丙○○所有上述建物房屋對原告所有之土地，依法即無占
    有之權源，為無權占有。按民法第七百六十七條規定，所有
    權人對於無權占有者得請求返還之。對於妨害其所有權者，
    得請求除去之。原告戊○○為保所有權之完滿行使，特狀請
    鈞院判令被告丙○○拆屋還地如訴之聲明第1項所示，以保
    原告權益。
３、次按「土地及房屋雖為各別獨立之不動產，惟房屋不能離開
    土地而單獨存在，使用房屋必須使用該房屋之基地，故房屋
    所有人無權占用他人所有之基地，縱其同意第三人住用該屋
    ，然該第三人因而使用基地，對土地所有人而言，仍屬無權
    占用。且遷讓房屋為拆屋還地之階段行為，土地所有人請求
    無權占用土地之房屋所有人拆屋還地，自得請求現占有人自
    該屋遷出（參最高法院87年度台上字第298號判決）。」。
    本件被告丙○○於前述鈞院92年度訴字第214號拆屋還地事
    件92年9月15日勘驗現場時陳稱「系爭建物為我們三人（指
    被告丙○○、乙○○、甲○○三人）共同使用」，則另被告
    乙○○、甲○○2人居住使用系爭房屋無權占用原告之土地
    ，又被告丙○○將系爭房屋交由另被告丁○○作為估價師之
    營業使用，丁○○亦屬無權占用原告之土地，爰依民法第七
    百六十七條規定，請求被告乙○○、甲○○、丁○○自系爭
    無權占用土地之地上建物遷出如訴之聲明第2項所示。
(六)、被告主張「乙○○係於民國70年12月5日經宜蘭縣政府核准
    在系爭房屋上代理他人申辦土地登記案件，此有『代理他人
    申辦土地登記案件專業人員登記卡』一件可證 （證一）。故
    系爭房屋於民國70年時，即作為土地登記專業代理人之事務
    所即明。而宜蘭縣係於民國73年方開始依區域計畫法之規定
    實施使用管制，故系爭土地依區域計畫法及非都市土地使用
    管制規則管制之時間係在民國73年間，而被告在之前即系爭
    房屋作為代書事務所之使用，依非都市土地使用管制規則第
    8條第1項土地使用編定後，其原有使用或原有建築物不合土
    地使用分區規則者，在政府令其變更使用或拆除建築物前，
    得為從來之使用之規定，並未有違法使用之情事。」等語，
    惟查：
１、系爭土地地目為田，等則八，向為農業用地，並未因73年10
    月15日宜蘭縣政府公告實施非都市土地使用管制而有不同。
    又依實施都市計畫以外地區建築物管理辦法（民國69年10月
    3 日內政部修正發布）第3條規定：「實施都市計畫以外地
    區，一至八等則田地目土地，除土地所有權人興建自用農舍
    外，一律不准建築……」，故農業用地僅得興建自用農舍，
    農地應不得供作營業使用，實無可議。況原告前於82年9月
    20日取得系爭農業用地並經依法免徵土地增值稅985,635元
    ，惟因於84年10月18日宜蘭縣稅捐稽徵處會同農林、地政機
    關會勘查獲系爭土地部分面積非依法令擅自變更為代書事務
    所，經認定屬違章，而對原告裁罰，此有被告不爭執之宜蘭
    縣稅捐稽徵處羅東分處簡便行文表、處分書、違章案件罰鍰
    繳款書、承諾書可憑（參原證八號），乃系爭農地顯不得供
    作代書事務所之營業用途甚明。農地依法既僅得供作農業使
    用，則被告丙○○於農地上經營廣興代書事務所，顯有違反
    依物之性質而定之方法使用借用物農地之情事，原告依民法
    第472條第2款規定終止使用借貸契約，於法有據。
２、被告所舉證一「代理他人申辦土地登記案件專業人員登記卡
    影本一件」，姑不論宜蘭縣政府核發該項登記卡之法令依據
    為何？有無違法？惟觀之該登記卡有效期間僅至74年6月30
    日止，逾期已作廢失效，尚難執該已失效20餘年之登記卡主
    張被告等人得合法於系爭農地上經營代書事務所業務。乃被
    告主張其未有違法使用系爭土地云云，應無可採。
(七)、本件被告主張「被告所有之建物，於其外牆雖立有『丁○○
    不動產估價師』之招牌，惟此一招牌係與被告之代書事務所
    招牌為同一招牌，被告僅係讓丁○○估價師設立此一招牌，
    並於招牌上登載聯絡電話，以作為聯絡之用，……丁○○並
    未實際占有使用系爭建物」等語，惟從招牌外觀上，丁○○
    不動產估價師事務所應已構成直接或間接占有之使用關係，
    並非單純設立招牌廣告聯絡之用。又觀之系爭房屋外牆所立
    招牌係分屬「丁○○不動產估價師事務所」及「廣興土地、
    行政代書事務所」，且聯絡電話分別為0000000與0000000，
    事務所名稱及電話號碼均不同，足見兩者係個別以上開電話
    供營業使用。何況台灣宜蘭地方法院民事執行處確有由丁○○估價師事務所於97年11月起送件交其鑑定迄98年3月底止
    之事實，且經選任之估價師列入排序，由各股依序輪分案件
    交其鑑定，非試用性質，此有鈞院卷第182頁查詢表之記錄
    可憑，故被告丁○○確有以系爭房屋作為民事執行處交其鑑
    定，執行估價師之業務，並自承其以邱代書事務人員為其使
    用人協助收受信件及接轉電話，而所使用電話號碼是由甲○○所申請提供予丁○○使用，另由系爭房屋外牆懸掛丁○○
    估價師事務所招牌對外表彰營業，亦得證明，乃被告主張丁○○為試用性質、無使用占有系爭房屋及系爭土地，應與事
    實不符。至於被告丁○○自98年4月起因未於鈞院轄區設有
    事務所停止輪分案件鑑定，純因原告曾於98年3月5日以台北
    光武郵局第404號存證信函通知被告等人終止使用借貸關係
    之故，才自行停止於鈞院執行鑑定工作，惟此不影響被告丙○○曾未經原告同意將系爭建物及土地提供予丁○○使用之
    事實。
(八)、爰為訴之聲明：
１、被告丙○○應將坐落宜蘭縣冬山鄉○○段100地號土地即系
    爭土地上門牌號碼宜蘭縣冬山鄉○○路108號如后附圖所示
    第一層編號Ｂ鐵皮雨遮面積0.000119公頃，編號Ｃ加強磚造
    房屋面積0. 3263公頃，編號Ｄ加強磚造房屋面積0.000878
    公頃，編號Ｅ加強磚造房屋面積0.005096公頃，編號Ｈ磚造
    房屋面積0.000097公頃，編號Ｉ鐵皮雨遮面積0.00 0099公
    頃，編號Ｊ鐵皮雨遮面積0.000069公頃，編號Ｋ鐵皮雨遮面
    積0.000649公頃，編號Ｌ磚造房屋面積0.000630公頃，編號
    Ｎ鐵皮雨遮面積0.004252公頃，編號Ｏ圍牆面積0.00 0086
    公頃，第二層編號Ｃ加強磚造房屋面積0.003263公頃，編號
    Ｄ加強磚造房屋面積0.000878公頃，編號Ｅ加強磚造房屋面
    積0.005096公頃，編號Ｈ磚造房屋面積0.000097公頃，編號
    Ｉ鐵皮雨遮面積0.00000000公頃，第三層編號Ｄ鐵皮雨遮
    面積0.000878公頃，編號Ｅ加強磚造房屋面積0.005096公頃
    ，編號Ｉ鐵皮雨遮面積0.000099公頃，編號Ｊ鐵皮雨遮面積
    0.000069公頃建物（以下合稱系爭地上建物）拆除，並將土
    地返還予原告。
２、被告乙○○、甲○○、丁○○應自前項所示之地上物遷出。
二、被告丙○○、乙○○、甲○○答辯則以：
(一)、按民事訴訟法第401條第1項規定：「確定判決，除當事人外
    ，對於訴訟繫屬後為當事人之繼受人者，及為當事人或其繼
    受人占有請求之標的物者，亦有效力。」，故訴訟標的之法
    律關係，於確定之終局判決中經裁判者，當事人之一造以該
    確定判決之結果為基礎，於新訴訟用作攻擊防禦方法時，他
    造應受其既判力之拘束，不得以該確定判決言詞辯論終結前
    ，所提出或得提出而未提出之其他攻擊防禦方法為與該確定
    判決意旨相反之主張。查被告所有門牌號碼宜蘭縣冬山鄉○○路108號建物，係坐落原告登記為所有權人之系爭土地之
    上，原告前以無權占有為由，依民法第767條規定訴請被告
    拆屋還地，惟經臺灣高等法院94年度上易字第235號確定判
    決認定被告與原告之間就前開土地有使用借貸之法律關係存
    在，而該有權使用原告土地之使用借貸法律關係，係針對原
    告當時所為無權占有之主張而為判斷，故本件應即有民事訴
    訟法第401條第1項既判力規定之適用。蓋原告於本件訴訟如
    得再行主張兩造間就原告所有之土地並無使用借貸之法律關
    係存在，則原告所得主張者即為民法第767條之規定，然在
    前訴訟中業經判決確定原告以無權占有為由，依民法第767
    條規定訴請被告拆屋還地並無理由，則原告再以此為主張，
    即有違反民事訴訟法第401條第1項之規定即明。故前開確定
    判決就兩造間對於原告之土地有使用借貸之法律關係而言，
    係有既判力，並非原告所主張之爭點效。縱如原告所主張有
    爭點效之問題，惟按：法院於確定判決理由中，對訴訟標的
    以外當事人所主張或抗辯之重要爭點，本於兩造辯論之結果
    所為之判斷結果，除有顯然違背法令，或當事人提出新訴訟
    資料足以推翻原判斷之情形外，於同一當事人間，就與該重
    要爭點有關之他訴訟，不得再為相反之主張，法院亦不得作
    相異之判斷，此源於訴訟上之誠信原則及當事人公平之訴訟
    法理，避免紛爭反覆發生，以達「一次解決紛爭」所生之一
    種判決效力（拘束力），即所謂「爭點效」。因之所謂「爭
    點效」之適用，除理由之判斷具備「於同一當事人間」、「
    非顯然違背法令」及「當事人未提出新訴訟資料足以推翻原
    判斷」等條件外，必須該重要爭點，在前訴訟程序已列為足
    以影響判決結果之主要爭點，經兩造各為充分之舉證，一如
    訴訟標的極盡其攻擊、防禦之能事，並使當事人適當而完全
    之辯論，由法院為實質上之審理判斷。查被告所有門牌號碼
    宜蘭縣冬山鄉○○路108號建物，係坐落原告登記為所有權
    人之宜蘭縣冬山鄉○○段第100地號土地之上，被告與原告
    之間就前開土地有使用借貸之法律關係，業臺灣高等法院94
    年度上易字第235號判決確定在案。前開確定判決所認定者
    係兩造間就系爭土地之法律關係為何，業經法院判斷認定兩
    造間就系爭土地具有使用借貸之法律關係，此一使用借貸法
    律關係之認定，並未有任何顯然違背法令之處，原告亦未提
    出新訴訟資料資以推翻原判斷。且關於兩造間就系爭土地是
    否有使用借貸之法律關係，在前確定訴訟程序已列為足以影
    響判決結果之主要爭點，經兩造各為充分之舉證，故前開確
    定判決認定兩造間就系爭土地有使用借貸之法律關係乙節，
    應有爭點效之適用。至於原告主張其父羅茂慶與被告丙○○
    為規避農業用地興建農舍之規定，以規避迂迴方式，同意以
    原告父親羅茂慶名義為農舍之申請，但實際上卻由被告丙○○出資興建農舍，達成逃避禁止之法令規定乙節，被告否認
    之。更何況原告之上開主張縱係實在，然亦與兩造間就土地
    之使用借貸關係根本無涉，並不影響於兩造間就系爭土地有
    使用借貸之法律關係。
(二)、再民法第472條第2款所稱未經貸與人同意允許第三人使用，
    應係使笫三人占有使用借貸物而言，苟第三人並未有占有使
    用借貸物之情事，即難謂合於民法第472條第2款所稱允許第
    三人使用之要件，此參諸最高法院91年度台上字第1388號判
    決意旨謂：「查借用人未經貸與人同意，允許第三人使用者
    ，貸與人得終止契約，為民法第四百七十二條第二款所明定
    ，該所謂『允許第三人使用』者，除第三人係受借用人之指
    示而占有借用物之占有輔助人或借用人倫理上之同居人外，
    凡以使用權讓與等方式處分借用物者，均包括在內。」即明
    。查被告所有之建物，於其外牆雖立有「丁○○不動產估價
    師」之招牌，惟此一招牌係與被告之代書事務所招牌為同一
    塊招牌，被告僅係讓丁○○估價師設立此一招牌，並於招牌
    上登載聯絡電話，以作為聯絡之用，實則丁○○估價師或其
    事務所人員並未在系爭建物內上班、營業，或有何其他占有
    使用系爭建物之情事，此參諸原告所提出宜蘭地方法院鑑定
    人名冊，其中丁○○估價師係設於新竹縣竹北市○○路813
    號1樓，而宜蘭縣冬山鄉○○村○○路108號僅為宜蘭聯絡處
    即明。由於丁○○並僅以系爭建物作為聯絡處所，並未實際
    占有使用系爭建物，自無原告所指丁○○未經貸與人同意允
    許第三人占有使用系爭建物之情事，從而原告主張被告未經
    貸與人同意允許第三人使用云云，與事實不符。更何況本件
    使用借貸關係之標的係原告之土地，被告並未有使第三人使
    用原告土地之情事，故原告以被告未經貸與人同意允許第三
    人使用借標的之土地  因而終止使用借貸契約云云，亦無理
    由。另按非都市土地使用管制規則第8條第1項規定：「土地
    使用編定後，其原有使用或原有建築物不合土地使用分區規
    定者，在政府令其變更使用或拆除建築物前，得為從來之使
    用。原有建築物除准修繕外，不得增建或改建。」。查關於
    宜蘭縣冬山鄉係於何時開始依區域計畫法之規定實施土地使
    用管制乙節，經鈞院向宜蘭縣政府函查，宜蘭縣政府於98年
    8月19日以府地權字第0980118144號函覆謂：「有關  貴院
    函囑查明宜蘭縣冬山鄉係於何時開始依區域計畫法之規定實
    施土地使用管制乙案，經查本縣於民國73年10月15日公告實
    施非都市土地使用管制，請查照。」。而依被告所提出證一
    之「代理他人申辦土地登記案件專業人員登記卡」所示，被
    告乙○○於民國70年12月15日即開始在系爭建物上從事代理
    他人申辦土地登記案件之代書業務，斯時宜蘭縣冬山鄉尚未
    公告實施非都市土地使用管制，則於73年10月15日宜蘭縣冬
    山鄉公告實施非都市土地使用管制後，依前開非都市土地使
    用管制規則第8條第1項規定，其原有使用或原有建築物不合
    土地使用分區規定者，在政府令其變更使用或拆除建築物前
    ，得為從來之使用，故被告以系爭建物作為代書事務所使用
    ，並未有違法使用之情事。原告復未舉證證明兩造間就系使
    用借貸關係有任何關於使用方法之約定，因之原告以被告將
    系爭建物作為代書事務所使用而有違民法第472條第2款借用
    人違反約定或依物之性質而定之方法使用借用物之規定云云
    ，自無理由。至於原告所提出原證八之相關證據資料，係就
    系爭土地未作農業使用而免徵土地增值稅，與稅法上之規定
    未合而為之處分，此係有關於稅捐課徵之處分，尚難據此即
    認被告所有建物使用原告所有之土地有違民法第472條第2款
    借用人違反依物之性質而定之方法使用借用物之規定。
(三)、再依鈞院向民事執行處查詢結果，民事執行處答覆謂：「丁○○估價師事務所於97年11月起送件交其鑑定迄98年3月底
    止，因其未於本院轄區設有事務所，故自98年4月起停止送
    件。」。另依原告所提出之宜蘭地方法院鑑定人名冊，其中
    丁○○估價師之事務所係設於新竹縣竹北市○○路813號1樓
    ，而宜蘭縣冬山鄉○○村○○路108號僅為宜蘭聯絡處，核
    與前開民事執行處所稱「未於本院轄區設有事務所」等情相
    符。再參以丁○○亦具狀表示：「被告丁○○雖於前開處所
    設置聯絡處，惟於該處僅係由屋主代為收受信件、轉接電話
    等。被告丁○○或丁○○估價師事務所人員實際上並無在上
    開處所上班，被告丁○○並未有任何實際占有使用前開建物
    之情形，故原告主張被告丁○○應自前開建物內遷出即無理
    由。」，更足證明丁○○僅以系爭建物作為聯絡處所，並未
    實際占有使用系爭建物，自無原告所主張被告未經貸與人同
    意允許第三人丁○○占有使用系爭建物之情事，從而原告主
    張被告有違民法第472條第2款未經貸與人同意允許第三人使
    用之規定，亦與事實不符。
(四)、又本件使用借貸關係之法律關係存在於原告所有之系爭土地
    上，被告是否有違民法第472條第2款未經貸與人同意允許第
    三人使用借貸之標的，即應視被告是否有將使用借貸標的之
    原告土地讓第三人使用。查原告之土地上除建有被告所有之
    建物外，被告並未曾允許任何第三人在兩造間有使用借貸關
    係之土地使用土地。丁○○以被告之建物作為聯絡處所，其
    所作聯絡處所係使用被告之建物，而非原告所有之土地，自
    難認被告有使丁○○使用原告土地之情事。故原告以被告未
    經貸與人同意允許第三人使用借標的之土地而終止使用借貸
    契約云云，亦無理由。
(五)、末查，當事人間被允許運用一切得以達到其所欲得之經濟目
    的之法律方式，故只有在某一法律規定之立法意旨顯示其無
    論如何對某一案型應被適用時，始生脫法行為之問題。蓋當
    事人選擇某一法律方式以追求其經濟目的時，大皆無可避免
    地有意或無意的規避了另一些其他可達到目的相同或相近之
    經濟目的的法律方式，是以所謂脫法行為通常皆用來指稱那
    種「不當」的迴避法律規定之行為，惟一個迴避法律規定之
    行為是否不當，其繫於對該被迴避之法律規定之解釋。換言
    之，脫法行為主者通常係指不當的迴避法律規定之行為，以
    迂迴手段規避強行規定，當事人採取不當迂迴手段之行為，
    以達成法律所不許可之效果，惟該法律效果如未有強制禁止
    規定，即無所謂脫法行為可言。依實施都市計畫以外地區建
    築物管理辦法第1條規定：「為維護優良農地，確保糧食生
    產，特依建築法第一百條之規定，訂立本辦法。」，由上開
    立法意旨可知其目的在維護優良農地，而該辦法第3條、第4
    條之規定亦僅為取締規定，否則如何依事後補辦之方式取得
    建築執照、使用執照，是以原告之父羅茂慶同意以其名義作
    為本件農舍之申請，但實際由何人出資興建，此惟該等人間
    之內部問題，並無違背法令之處。且法律亦無規定禁止為該
    等行為，依上所述，原告之父羅茂慶同意以其名義為農舍之
    申請，此等行為並無不當，與不當的迴避法律規定之行為尚
    屬有間，自非脫法行為，應非無效。
(六)、綜上所敘，本件原告之訴非有理由。爰為訴之聲明：
１、駁回原告之訴。
２、被告如受不利之判決，請准予提供擔保，免為假執行。
三、被告丁○○答辯則以：
    伊開設不動產估價師事務所，事務所所在地係在新竹縣竹北
    市○○路813號1樓。嗣因伊欲在臺灣宜蘭地方法院轄區參與
    不動產估價之業務，乃在宜蘭縣冬山鄉○○路108號處設立
    宜蘭聯絡處，為聯絡方便，並於前開處所設立「丁○○不動
    產估價師」之招牌，於招牌上刊有聯絡電話以為聯絡使用。
    伊雖於前開處所設置聯絡處，為該處僅由屋主代為收受信件
    、轉接電話等。伊或伊事務所人員實際上並無在上開處所上
    班，伊並未有任何實際占有使用前開建物之情形，故原告主
    張伊應自前開建物內遷出即無理由。更何況伊於鈞院民事執
    行處辦理鑑價業務試用期滿後，並未繼續承辦鈞院執行處之
    鑑價業務，亦未以上開處所作為聯絡使用，故原告指稱其他
    被告未經貸與人同意允許伊占有使用系爭建物乙節，即與事
    實不符，則原告請求伊應自前開建物遷出，更無理由。爰為
    訴之聲明：請求駁回原告之訴。
四、本件兩造所不之爭執之事實，為依系爭土地之土地登記謄本
    所示，原告為系爭土地之所有權人，所有權權利範圍全部，
    在系爭土地上門牌號碼為宜蘭縣冬山鄉○○路108號之系爭
    地上建物則為被告丙○○所出資興建，並由被告丙○○、乙○○、甲○○所共同占有；另被告丁○○開設不動產估價師
    事務所，因丁○○欲在本院轄區參與不動產估價業務，乃在
    系爭建物設立宜蘭聯絡處，並在系爭處所設立「丁○○不動
    產估價師事務所」之招牌，並於招牌上刊有聯絡電話，以為
    聯絡使用。上開事實並經原告提出土地登記謄本1件為證，
    復經本院至現場履勘，並囑託宜蘭縣羅東地政事務所測量人
    員測繪如附圖所示之複丈成果圖屬實，復有臺灣高等法院94
    年度上易字第235號、本院92年度訴字第214號判決在卷可稽
    ，並為兩造所不爭執。故上開事實，自堪信為真實。
五、本件經本院整理，並為兩造所同意之爭點為：(一)、被告丙○○所有系爭房屋占有原告所有系爭土地，是否有使用借貸之
    法律關係。(二)、原告主張有民法第472條第2款情事，終止前
    開使用借貸之法律關係，並依民法第767條之規定請求拆屋
    還地，有無理由。(三)、原告請求被告乙○○、甲○○、丁○○自系爭房屋遷出，有無理由。茲審酌如下：
(一)、按除別有規定外，確定之終局判決就經裁判之訴訟標的，有
    既判力，民事訴訟法第400條第1項定有明文。申言之，既判
    力係判斷某一時點（事實審言詞辯論終結時）前之權利義務
    法律關係，於確定之終局判決經裁判者，當事人不得就該法
    律關係更行起訴，於他訴訟中用作攻擊防禦方法時，法院亦
    不得為確定判決主文之判斷即訴訟標的為相反之認定。而所
    謂爭點效係指，當事人在前訴以其為主要爭點加以爭執，且
    法院就該爭點亦加以詳細審理而下判斷，則在以該爭點為先
    決問題或訴訟標的之後訴請求審理中，則不許為與該判斷相
    反之主張或舉證，亦不得為與該判斷相反之判斷。查原告曾
    以被告丙○○、乙○○、甲○○無權占有系爭土地為由，訴
    請拆屋還地等事件，經台灣高等法院以94年度上易字第235
    號判決認定「系爭建物一樓，於64年間，係用蔡聖賢名義申
    請建築執照、使用執照，俟房屋建造完成，始以買賣為由，
    登記為上訴人乙○○名義，有卷附使用執照、買賣所有權移
    轉契約書、門牌證明書各一件可稽（見本院卷第222-224頁
    ）。又65年間，上訴人丙○○於系爭土地上加蓋二樓房屋，
    因未申請建築執照，致房屋建造完成，無法辦理建物所有權
    第一次登記（即保存登記），乃商請羅茂慶之同意，借用羅
    茂慶之名義補辦建築執照及使用執照，俟使用執照核發之後
    ，再以買賣為原因辦理過戶與上訴人丙○○所指定之子邱明
    禮名下所有，亦有卷附之買賣契約書一件（見本院卷第226
    頁），及本院向宜蘭縣冬山鄉公所調取之羅茂慶71年10月27
    日申請興建農舍（冬山鄉廣興村47 -14號，原興安段505-4
    地號）之全案卷宗可稽。參以：羅茂慶及被上訴人與上訴人
    為鄰居，而於上訴人丙○○出資興建系爭建物時，竟未提出
    異議，且羅茂慶同意出借系爭土地，供上訴人建造系爭建物
    等情以觀，則上訴人抗辯：其依使用借貸之法律關係，占有
    使用系爭土地等語，自為可採。」，而於該訴訟之被上訴人
    即本件原告，係以民法第767條物上請求權而為主張，惟上
    訴人即本件被告丙○○係以使用借貸之法律關係為其攻擊防
    禦方法，從而，其既判力之客觀範圍厥為原告之物上請求權
    ，兩造間是否有使用借貸之法律關係則係兩造攻擊防禦方法
    ，是後者允非為該案既判力之範圍；況被告丁○○非該案之
    當事人，原告於本件另以被告丙○○將該貸與物即系爭土地
    供被告丁○○使用，有民法第472條第2款事由而終止系爭使
    用借貸關係，並請求拆屋還地，益見兩造間是否有系爭使用
    借貸關係，並非該案之既判力之範圍。惟按學說上所謂之「
    爭點效」，係指法院於確定判決理由中，對訴訟標的以外
    當事人所主張或抗辯之重要爭點，本於兩造辯論之結果所為
    之判斷結果，除有顯然違背法令，或當事人提出新訴訟資料
    足以推翻原判斷之情形外，於同一當事人間，就與該重要爭
    點有關之他訴訟，不得再為相反之主張，法院亦不得作相異
    之判斷而言，其乃源於訴訟上之誠信原則及當事人公平之訴
    訟法理而來。是「爭點效」之適用，除理由上之判斷具備「
    於同一當事人間」、「非顯然違背法令」及「當事人未提出
    新訴訟資料足以推翻原判斷」等條件外，必須該重要爭點，
    在前訴訟程序已列為足以影響判決結果之主要爭點，經兩造
    各為充分之舉證，一如訴訟標的極盡其攻擊、防禦之能事，
    並使當事人適當而完全之辯論，由法院為實質上之審理判斷
    ，前後兩訴之標的利益大致相同者，始應由當事人就該事實
    之最終判斷，對與該重要爭點有關之他訴訟負結果責任，以
    符民事訴訟上之誠信原則。有最高法院96年台上字第307 號
    判決意旨可供參照。系爭使用借貸關係既經台灣高等法院以
    94年度上易字第235號判決認定存在，則除有前開例外情形
    外，自應認於本件有爭點效之適用。原告主張本件系爭使用
    借貸關係，有違實施都市計畫以外地區建築物管理辦法第3
    條、第4條之禁止規定，原告父親羅茂慶與被告丙○○間就
    系爭農地間之使用借貸契約為規避前開禁止規定之脫法行為
    ，依法無效，前開台灣高等法院之判決應屬重大違背法令，
    本件不受該判決之拘束等語。按實施都市計畫以外地區建築
    物管理辦法第1條規定：「為維護優良農地，確保糧食生產
    ，特依建築法第100條之規定，訂立本辦法。」，由上開立
    法意旨可知其規範目的在於維護優良農地，而該辦法第3條
    、第4條之規定則為：「實施都市計畫以外地區，1至8等則
    田地目土地，除土地所有權人興建自用農舍外，一律不准建
    築...」及第4條規定：「申請興建自用農舍之起造人，應具
    有自耕農身分...」等語，然又准許以事後補辦之方式取得
    建築執照、使用執照，是以原告之父羅茂慶以土地所有權人
    地位，出名申請興建本件農舍，但實際由何人出資興建，此
    應屬其與被告丙○○間之內部問題，應與前開農地建築農舍
    之規定無違，尚難認屬違背法律強制禁止規定而無效。故本
    院應仍受上開確定判決之拘束，而認被告丙○○就系爭土地
    確有使用借貸之法律關係存在。
(二)、次按，有借用人違反約定或依物之性質而定之方法使用借用
    物，或未經貸與人同意，允許第三人使用者，貸與人得終止
    契約，民法第472條第2項定有明文。是以，次就本件原告是
    否得依民法第472條第2項規定，終止與被告丙○○間之使用
    借貸關係，認定如下：
１、按土地使用編定後，其原有使用或原有建築物不合土地使用
    分區規定者，在政府令其變更使用或拆除建築物前，得為從
    來之使用。原有建築物除准修繕外，不得增建或改建，非都
    市土地使用管制規則第8條第1項定有明文。復按當事人主張
    有利於己之事實者，就其事實有舉證之責任。民事訴訟法第
    277條定有明文，又民事訴訟舉證責任之分配，旨在使提出
    有利於己之主張者，負有舉證證明其權利存在之事實，如無
    法積極舉證證明其權利存在，即應受不利之判斷。本院向宜
    蘭縣政府函查宜蘭縣冬山鄉係於何時開始依區域計畫法之規
    定實施土地使用管制乙節，宜蘭縣政府於98年8月19日，以
    府地權字第0980118144號函覆謂：「有關  貴院函囑查明宜
    蘭縣冬山鄉係於何時開始依區域計畫法之規定實施土地使用
    管制乙案，經查本縣於民國73年10月15日公告實施非都市土
    地使用管制，請查照。」。而依被告所提出之「代理他人申
    辦土地登記案件專業人員登記卡」（本院卷第124頁）所示
    ，被告乙○○於70年12月15日即開始在系爭建物上從事代理
    他人申辦土地登記案件之代書業務，是時宜蘭縣冬山鄉尚未
    公告實施非都市土地使用管制，則於73年10月15日宜蘭縣冬
    山鄉公告實施非都市土地使用管制後，依前開非都市土地使
    用管制規則，其原有使用或原有建築物不合土地使用分區規
    定者，在政府令其變更使用或拆除建築物前，得為從來之使
    用。次查，本院向宜蘭縣政府函查其核發上開代理他人申辦
    土地登記案件專業人員登記卡之法律依據及被告乙○○能否
    在系爭建物合法經營代書事務乙節，業經宜蘭縣政府於98年
    9月29日，以府地籍字第0980139422號函覆，其說明為：「
    二、查『代理他人申辦土地登記案件專業人員登記卡』係依
    據當時之土地登記專業代理人管理辦法第28條規定所核發…
    。三、另查地政士事務所因非屬商業登記法第3條所稱之商
    業，是無需申請商業登記；又依地政士法有關申請開業執照
    之規定，其事務所之住址並無使用分區或使用編定之限制。
    」，故被告以系爭建物作為代書事務所使用，並未有違法使
    用之情事。原告復未舉證證明兩造間就其間使用借貸關係有
    任何關於使用方法之約定，則依前揭舉證責任分配之法則，
    原告既未能積極舉證證明之，即應受不利益之判斷。從而，
    原告以被告將系爭建物作為代書事務所使用而有違民法第
    472條第2款前段規定主張終止使用借貸關係，尚屬無據。
２、按查借用人未經貸與人同意，允許第三人使用者，貸與人得
    終止契約，為民法第472條第2款所明定，該所謂「允許第三
    人使用」者，除第三人係受借用人之指示而占有借用物之占
    有輔助人或借用人倫理上之同居人外，凡以使用權讓與等方
    式處分借用物者，均包括在內。按民法第942條所謂受他人
    指示之輔助占有人，僅該他人為占有人之規定，重在輔助占
    有人對物之管有係受他人之指示而為，至是否受他人之指示
    ，則應就自為指示之他人與受指示者間之內部關係加以觀之
    並證明。又按占有輔助人，重在其對物之管領係受他人之指
    示；至是否受他人之指示，應自其內部關係觀之，所謂內部
    關係，即民法第942條所指之受僱人、學徒或其他類似之關
    係。又主張自己係他人之占有輔助人者，應從其內部關係證
    明其使用系爭房屋係受他人之指示，否則難謂其為占有輔助
    人而為對他人判決之效力所及，分別經最高法院著有91年度
    台上字第1388號、87年度台上字第308號判決可資參照。而
    占有人，依民法第940條之規定，係指對於物有事實上管領
    之力者。本件被告丁○○所經營之丁○○不動產估價師事務
    所，設址於新竹縣竹北市○○路813號1樓，另於系爭地上建
    物門柱上設有「宜蘭聯絡處」，並設有（03）0000000之聯
    絡電話，由被告乙○○等代為接、轉電話，此為兩造所不爭
    執，業如前述，則被告丁○○僅係託被告乙○○代為傳達本
    院所囑不動產估價事項相關連絡事宜，並無事實可認被告丁○○對系爭建物有何事實上之管領力，自非可據以認為丁○○為系爭建物之占有人。況經依原告聲請查詢上開電話號碼
    之中華電信資料查詢結果（本院卷第181頁），其用戶資料
    名稱亦為被告甲○○，而非被告丁○○；又經向本院民事執
    行處查詢結果，丁○○估價師事務所係於97年11月起送件交
    其鑑定，迄98年3月底止，因其未於本院轄區設有事務所，
    故自98年4月起停止送件，有本院民事紀錄科查詢表可按（
    本院卷第182頁），是益可徵丁○○並未占有使用系爭地上
    建物。從而，原告以被告乙○○、丙○○、甲○○未經其同
    意，將系爭建物允許被告丁○○使用而有違民法第472條第2
    款後段規定，主張終止系爭使用借貸關係，亦屬無據。
六、綜上所述，原告雖為系爭土地之所有權人，然被告丙○○所
    有系爭地上建物占有原告所有系爭土地，仍存有使用借貸之
    法律關係未經合法終止。原告依民法第767條之規定，請求
    被告丙○○將系爭地上建物拆除返還土地，及請求被告乙○○、甲○○、丁○○自系爭地上建物遷出，均無理由，應予
    駁回。又原告之訴既經駁回，其假執行之聲請即失所附麗，
    應併予駁回之。
七、因本件事證已臻明確，兩造其餘主張陳述及所提之證據，經
    本院斟酌後，認與判決結果不生影響，均毋庸再予論述，併
    敘明之。
八、訴訟費用負擔之依據：民事訴訟法第78條。
中    華    民    國    98    年    12    月    28    日
                  臺灣宜蘭地方法院民事庭
                      法  官  張軒豪
正本與原本無異。
如不服本判決，須於判決送達後20日內提出上訴狀（須附繕本）
。
中    華    民    國    98    年    12    月    29    日
                      書記官  謝佩欣

司法院資訊處製作；財團法人民間司法改革基金會備份。
